台灣高等法院花蓮分院民事判決　九十一年度家上字第四號
　　上　訴　人　乙○○
　　被 上訴 人　甲○○
右當事人間請求離婚事件，上訴人對於中華民國九十一年一月二十一日臺灣花蓮地方
法院九十年度婚字第二八六號第一審判決提起上訴，本院判決如左：
    主    文
原判決廢棄。
被上訴人在第一審之訴駁回。
第一、二審訴訟費用由被上訴人負擔。
    事    實
甲、上訴人方面：
一、聲明：
　(一)原判決廢棄。
　(二)被上訴人在第一審之訴駁回。
二、陳述：除與原判決記載相同者，予以引用外，並補稱：
　(一)民法第一千零五十二條第二項規定：夫妻之一方有一千零五十二條第一項以外之
　　重大事由，難以維持婚姻者，夫妻之一方得請求離婚。但其事由應由夫妻之一方
　　負責者，僅他方得請求離婚。參酌最高法院八十七年台上字第一０四八號、第一
　　三０四號判決，是否有難以維持婚姻之重大事由應依客觀之標準，即是否已達處
　　於同一境況，任何人均將喪失維持婚姻之程度以決之，但有責配偶並無請求離婚
　　之權利，即如若自己遭致婚姻破綻時，不得以其破綻為由，恣意請求離婚。
　(二)上訴人與被上訴人於民國（下同）四十二年一月十六日結婚，婚後並生有子女李
　　進來、李清標、李木珠、李國欽四人。然被上訴人個性暴戾，常無故將上訴人及
　　子女毆打成傷或不給飯吃，對被上訴人肉體及精神之催殘令人難以忍受。又被上
　　訴人已有妻室及育有多名子女，卻早於子女年幼時即與楊番婆同居並生有一名子
　　女楊秀鳳。足見本件兩造婚姻之破綻為被上訴人之原因所致，上訴人並無過失，
　　請求被上訴人給予賠償才願意離婚。
三、證據：除援用原審所提出之證據外，補提戶籍謄本一份為證，並請求訊問證人李
    清標、李木珠。
乙、被上訴人方面：
一、聲明：上訴駁回。
二、陳述：除與原判決記載相同者，予以引用外，並補稱：
　(一)證人李清標於五十八年上訴人離家時，僅屬孩提或國小就學階段，焉能對供證事
　　實有如此清晰之記憶。且證人李清標所證被上訴人毆打其子女之情節至屬殘忍，
　　衡情以被上訴人與證人骨肉之情，當無酷打之理，否認證人李清標所言。
　(二)上訴人在一審及二審開庭時多次表明願意離婚，足見其已無與被上訴人同居之意
　　思。上訴人與被上訴人既已無同居之主觀意思，又已有三十年分居之客觀事實，
　　應屬惡意遺棄在繼續狀態中。
　(三)楊番婆是被上訴人在結婚前就有之女人，上訴人離家後被上訴人才與之同居；有
　　與楊番婆生了一個女兒楊秀鳳，該女現三十餘歲，被上訴人現仍與楊番婆同居。
三、證據：援用原審所提出之證據。
    理    由
一、本件被上訴人於原審起訴主張：被上訴人與上訴人於四十二年一月十六日結婚，
    婚後上訴人不願從事家事或耕作，與被上訴人爭吵不休，嗣後於五十八年間無故
    攜子離家，已三十餘年未履行同居義務，顯有惡意遺棄被上訴人之事實；又上訴
    人與被上訴人既己分居三十餘年，雙方生活毫無交集，兩造婚姻已有難以維持之
    重大事由，爰依民法第一千零五十二條第一項第五款及第二項之規定請求離婚等
    語。上訴人則以：被上訴人常對上訴人及子女施以肉體及精神上虐待，且被上訴
    人早於子女年幼時即與他人同居，兩造婚姻之破綻為被上訴人之原因所致等語，
    資為抗辯。
二、按夫妻之一方，有左列情形之一者，他方得向法院請求離婚：˙˙˙˙五、夫妻
    之一方以惡意遺棄他方在繼續狀態中者˙˙˙˙。有前項以外之重大事由，難以
    維持婚姻者，夫妻之一方得請求離婚；但其事由應由夫妻之一方負責者，僅他方
    得請求離婚，民法第一千零五十二條第二項定有明文。又按夫與他人同居，違反
    夫妻互負之貞操義務，在是項行為終止以前，妻主張不履行同居義務，即有民法
    第一千零零一條但書之正當理由；本件原審因上訴人承認現仍與訴外人林月霞同
    居，因而認定被上訴人有拒絕與上訴人同居之正當理由，並非惡意遺棄，自無違
    背法令之可言（最高法院七十一年台上字第四三七三號判決參照）。
三、經查：
　(一)本件被上訴人主張兩造婚姻關係現仍存續中，上訴人於五十八年間離家，已三十
　　餘年未履行同居義務等情，業據提出戶籍謄本為證；上訴人對此亦不爭執，堪信
　　被上訴人此部分主張為真實。
　(二)被上訴人雖否認有毆打上訴人及子女，惟對現仍與楊番婆同居並生有一女一節，
　　則坦稱為事實。然上訴人與被上訴人分居之原因，係因被上訴人常毆打上訴人及
　　子女，且被上訴人現仍與楊番婆同居，此經證人即兩造之子李清標於本院證稱：
　　「我父親常打我母親，也常打我們孩子，所以我們兄弟都不敢和父親同住，．．
　　．我媽媽也是被打的不敢回家住，之前我父親是請楊番婆做長工，後來我十幾歲
　　的時候，她就和我父親搞在一起，平常也和我父親睡在一起，．．．我爸爸打人
　　的時候非常殘忍．．．」等語。足見上訴人之所以與被上訴人分居三十餘年，係
　　因不堪被上訴人之暴力相向，及被上訴人與楊番婆同居等，可歸責於被上訴人之
　　事由。
　(三)又由本院審理過程堪認兩造感情已破裂，且未共同生活已久，毫無復合之可能，
　　而難以維持婚姻關係。惟造成此婚姻破綻而無回復之望之事由，依前所述既應由
　　被上訴人負責，則僅上訴人一方得請求離婚，此觀之民法第一千零五十二條第二
　　項自明。是被上訴人依民法第一千零五十二條第二項規定請求離婚，尚非法之所
　　許。
　(四)另被上訴人自承現仍與楊番婆同居，已違反夫妻互負之貞操義務，在是項行為終
　　止以前，上訴人主張不履行同居義務，即有民法第一千零零一條但書之正當理由
　　。揆諸首揭說明，上訴人未履行同居之義務即非無正當理由；是被上訴人主張上
　　訴人惡意遺棄在繼續狀態中，依民法第一千零五十二條第一項第五款規定請求離
　　婚，亦無理由。
四、綜上所述，本件上訴人抗辯難以維持婚姻之事由，應由上訴人負責，及有不能同
    居之正當理由，自屬可信。從而，被上訴人主張依民法第一千零五十二條第一項
    第五款及第二項之規定請求離婚，為無理由，不應准許。原審未察判准兩造離婚
    ，自有未洽。上訴意旨指摘原判決不當，求予廢棄改判，為有理由。自應由本院
    予以廢棄，並駁回被上訴人在原審之請求。
五、至兩造其餘之攻擊或防禦方法及未經援用之證據，經本院斟酌後，認為均不足以
    影響本判決之結果，自毋庸逐一詳予論駁，併此敘明。
據上論結，本件上訴為有理由，依民事訴訟法第四百五十條、第七十八條，判決如主
文。
中　　　華　　　民　　　國　　九十一　　年　　　四　　　月　　二十五　　日
                            　　　　審判長法官　吳　鴻　章
                                          法官  黃  永  祥
　　　　　　　　　　　　　　　　　　　　　法官　林　德　盛
右為正本係照原本作成。
如不服本判決，應於收受送達後二十日內向本院提出上訴書狀，其未表明上訴理由者
，應於提出上訴後二十日內向本院補提理由書狀（均須按他造當事人之人數附繕本）
上訴時應提出委任律師或具有律師資格之人之委任狀；委任有律師資格者，另應附具
律師及格證書及釋明委任人與受任人有民事訴訟法第四百六十六條之一第一項但書或
第二項（詳附註）所定關係之釋明文書影本。
　　　　　　　　　　　　　　　　　　　法院書記官　劉　夢　蕾
中　　　華　　　民　　　國　　九十一　　年　　　四　　　月　　二十五　　日
附註：
民事訴訟法第四百六十六條之一（第一項、第二項）：
對於第二審判決上訴，上訴人應委任律師為訴訟代理人。但上訴人或其法定代理人具
有律師資格者，不在此限。
上訴人之配偶、三親等內之血親、二親等內之姻親，或上訴人為法人、中央或地方機
關時，其所屬專任人員具有律師資格並經法院認為適當者，亦得為第三審訴訟代理人
。
